【裁判字號】    88,訴,147
【裁判日期】    890613
【裁判案由】    妨害自由等
【裁判全文】
臺灣花蓮地方法院刑事判決                        八十八年度訴字第一四七號
    公  訴  人  臺灣花蓮地方法院檢察署檢察官
    被      告  壬○○
    被      告  戊○○
    右二人
    選任辯護人  余道明
    被      告  丁○○
    選任辯護人  葉源龍
    被      告  辛○○
    選任辯護人  余道明
    被      告  甲○○
右列被告因妨害自由等案件，經檢察官提起公訴（八十八年度偵字第五八四號），本
院判決如左︰
    主  文
壬○○、戊○○、丁○○、辛○○均無罪。
甲○○部分公訴不受理。
    理  由
壹、無罪部分：
一、公訴意旨如附件一起訴書犯罪事實欄所載。
二、按犯罪事實應依證據認定之，無證據不得推定其犯罪事實；又不能證明被告犯罪
    者，應諭知被告無罪之判決，刑事訴訟法第一百五十四條、第三百零一條第一項
    分別定有明文。事實之認定，應憑證據，如未能發現相當證據，或證據不足以證
    明，自不能以推測或擬制之方法，為裁判基礎（最高法院四十年台上字第八六號
    判例參照）。再按告訴人之告訴，係以使被告受刑事訴追為目的，是其陳述是否
    與事實相符，仍應調查其他證據以資審認，尚不能專憑此項陳述為唯一證據，為
    被告犯罪事實之認定（最高法院五十二年台上字第一三○○號判例參照）。又認
    定不利於被告之事實，須依積極證據，苟積極證據不足為不利於被告事實認定時
    ，即應為有利於被告之認定，更不必有何有利之證據（最高法院三十年上字第八
    一六號判例）；而所謂「積極證據足以為不利被告事實之認定」係指據為訴訟上
    證明之全盤證據資料，在客觀上已達於通常一般之人均不致於有所懷疑，而得確
    信被告確曾犯罪之程度，若未達到此一程度，而有合理懷疑之存在時，即無從為
    有罪之認定（最高法院七十六年台上字第四九八六號判例）。
三、訊據被告壬○○、戊○○、丁○○、辛○○（下稱被告壬○○等四人）則堅決否
    認其涉前開公訴人所指之罪嫌，辯稱：
  (一)被告壬○○辯稱：伊係於八十七年十月八日晚上邀丁○○、戊○○、辛○○及許
    董、阿貴等人到伊在花蓮縣吉安鄉○○○街之住處玩「筒仔麻將」，參加者輪流
    作莊，伊也有玩，贏者隨便拿錢出來準備當晚去喝酒，庚○○要玩時身上只有新
    台幣（下同）一萬多元，輸光了後陸續向伊借款二次各十萬元，二十萬元輸光後
    還要跟伊借，伊就跟贏者戊○○借五十萬元，因為是透過伊向戊○○借，所以伊
    要求庚○○開本票（面額五十萬元一張），後來庚○○又輸光還要再借，伊又出
    面向贏者借，並請庚○○開本票（面額一百萬元共二張），賭玩後即一起去喝酒
    。伊和被告戊○○等人並未強迫庚○○留下來簽發本票。庚○○共輸三百二十萬
    元，其中二十萬元是向伊借，五十萬元是向戊○○借，庚○○應允翌日還款，翌
    日庚○○與被告丁○○一起拿二十萬元到伊之住處還伊，伊並未恐嚇說「十天內
    不還錢怎麼死的都不知道」。過三、四天後庚○○又與丁○○拿五十萬元到伊住
    處要轉交被告戊○○。伊並未唆使被告丁○○強押庚○○到乙○○○家，也未向
    乙○○○說要拿農藥給庚○○喝，亦未砸毀招牌、未向丙○○為恐嚇等語。其選
    任辯護人辯稱如附件二辯護狀所載。
  (二)被告戊○○辯稱：伊在八十七年十月八日晚上至壬○○住處，庚○○提議要打「
    筒仔麻將」，伊就和被告壬○○、丁○○、辛○○、庚○○和壬○○不詳姓名友
    人一、二位一起玩，另還有位女子在旁觀看。後庚○○賭輸要向伊調錢，伊就借
    庚○○五十萬元，庚○○答應隔天返還，後來庚○○又輸要向伊再借伊不肯，庚○○就請被告壬○○來向伊借，伊稱須被告壬○○負責還款才借，壬○○向伊借
    五十萬元交庚○○，庚○○乃簽發面額五十萬元之本票一張交壬○○，至於庚○○向其他人借款部分伊不知情，簽本票是庚○○心甘情願的，伊和被告壬○○等
    均未強迫庚○○。後來二、三天庚○○有請壬○○打電話叫伊去拿五十萬元，其
    他的五十萬元等於是壬○○欠伊的，伊並未對庚○○恐嚇稱「十天內不還錢怎麼
    死都不知道」等語。其選任辯護人辯稱如附件二辯護狀所載。
  (三)被告丁○○及其選任辯護人辯稱如附件三答辯狀、附件四辯護狀所載。
  (四)被告辛○○辯稱：八十七年十月八日晚上，丁○○載鍾玉珍及庚○○到伊住處，
    伊只認識庚○○，當天晚上伊就帶他們三人到被告壬○○家吃燒酒雞，之後還玩
    「筒仔麻將」，庚○○與其姐乙○○○都是與伊認識近二十年之老友，伊並未強
    迫庚○○簽本票，亦未恐嚇庚○○。在賭博後一、二星期某日，乙○○○到伊家
    中稱庚○○湊不足五十萬元，只有三十萬元，請伊向被告壬○○請求寬限幾天。
    伊就載乙○○○到被告壬○○家，被告壬○○也同意等語。其選任辯護人辯稱如
    附件二辯護狀所載。
四、本件公訴人認被告壬○○等四人涉犯右揭罪嫌，無非以被害人庚○○、乙○○○
    、丙○○之指訴，及支票存根四張、支票六張、照片二張等，作為認定被告涉有
    本件罪嫌之依據。經查：
  (一)被告壬○○等四人及告訴人庚○○於八十七年十月八日晚間，至被告壬○○位於
    花蓮縣吉安鄉○○○街之住處玩「筒仔麻將」賭博，庚○○因此賭輸三百二十萬
    元，因前開款項均是向被告壬○○、戊○○等人所借，故庚○○即簽發面額分別
    為五十萬元、一百萬元、一百萬元之本票三張交予被告壬○○等情，為被告壬○○、戊○○於警訊、偵查及本院審理時供述甚詳，核與告訴人庚○○所述之情節
    相符，並有本票三張在卷可憑（本院卷一六三頁），此部分事實應堪信為真實。
    又被告壬○○等人上開賭博時間是在八十七年十月八日，已經被告壬○○、戊○○、丁○○及辛○○陳稱甚明，且互核相符，參以告訴人庚○○所簽發之前開本
    票三張之發票日均為八十七年十月八日，益證前揭日期並無錯誤，告訴人庚○○
    雖於警訊、偵查中指稱賭博時間在八十七年八月中旬，於本院訊問時改稱在八十
    七年八月到九月間某日云云，此或係其記憶有誤所致，並不影響上開事實之認定
    。
  (二)公訴人固認被告壬○○涉犯意圖營利供給賭博場所及聚眾賭博罪云云，惟刑法第
    二百六十八條之罪，須以行為人有營利之意圖，為其構成要件，本院綜合全部證
    卷資料，僅有告訴人庚○○指訴被告壬○○於八十七年十月八日聚賭時，有營利
    抽頭之行為，而庚○○此部分之指訴，並無其他證據可為佐證，是並不能僅憑庚○○之指訴，推認被告壬○○有此部分犯行。
  (三)就公訴人認被告壬○○等四人涉嫌於賭博後強行留下庚○○商談償還賭債，而妨
    害自由，並恐嚇庚○○「十天內不拿來，到時候你怎麼死都不知道」部分：
  1.告訴人庚○○固於警訊中指訴其賭輸當晚被告壬○○不讓其回家，要求與其談償
    還賭債問題，並逼其簽具本票三張，餘款七十萬元限其在十日內付現金，並以恐
    嚇言詞對其稱：「十天內不拿來，到時候你怎麼死都不知道」云云（警訊卷十七
    頁反面），惟其於偵查中則稱：賭博當天我是被逼簽本票，他們要我簽本票才能
    走，他們沒打我傷害我或恐嚇我（偵查卷二六頁反面），於本院訊問時則陳稱：
    賭完後我想要離開，被告壬○○就在我旁邊說不簽本票你別想走，其餘三名被告
    （即被告戊○○、丁○○、辛○○）則站著或坐在旁邊沒有說話，他們當時有六
    人，我就不敢走，簽三張本票（一百萬元二張、五十萬元一張）交給被告壬○○
    ，：：：被告壬○○是要我在翌日先還二十萬元，其餘五十萬元要我在十天內還
    時說「你要處理這筆債，要是不還你就試試看」，並沒有說「十天內不拿來你怎
    麼死都不知道」等情（本院卷九五、九六頁）。
  2.告訴人庚○○就上開恐嚇部分之指訴，前後所述不一，已難憑信為真，且恐嚇部
    分，僅有告訴人庚○○於警訊中指訴被告壬○○可憑，而上開指訴並無其他積極
    證據可資佐證，亦無其他客觀證據可證明被告戊○○、丁○○及辛○○與被告壬○○有犯意聯絡或行為分擔，是並不能只憑告訴人庚○○之前開前後不一之指訴
    ，認被告壬○○等四人涉有此部分恐嚇犯行。
  3.至於被告壬○○等四人涉犯妨害自由部分，雖有庚○○上開指訴可憑，然並無其
    他客觀積極證據可佐證該指訴與事實相符，是亦不能據此推認被告壬○○等四人
    有妨害自由之犯行。
  (四)再者，就公訴人認被告壬○○唆使被告丁○○強押庚○○至乙○○○住處，向乙○○○恐嚇致乙○○○簽發四張支票交被告丁○○部分：
  1.告訴人庚○○於警訊時係稱：十天後（即賭博後十天）我到壬○○家，在場尚有
    小李（即被告丁○○），我告知壬○○實在拿不出錢來，在場之小李要我開支票
    ，他會幫我調現金，償還被告壬○○，丁○○又稱開支票調現金要付利息，七十
    萬元開支票一個月要付利息五萬元，故丁○○要求開支票七十五萬元，我答應以
    此方式付款，便由丁○○開車載我去秀林鄉景美村加灣六之七號我二姐乙○○○
    家找到乙○○○，我哀求她開支票，乙○○○原先不答應，丁○○便以恐嚇言詞
    對乙○○○稱：「等下他出去，就會沒有命」、「你不幫你弟弟，一定會被打死
    」，致乙○○○害怕而被迫簽發四張支票云云（警訊卷十七頁反面、十八頁）；
    於偵查中經檢察官訊問：被告丁○○如何押你到乙○○○住處？告訴人庚○○稱
    ：被告丁○○一個人押我，當時我在被告壬○○處，被告壬○○、辛○○二人叫
    我跟丁○○去找我姊姊開票，被告壬○○並說如果不開票要給我很難看（偵查卷
    二六頁反面）；於本院訊問時則稱：壬○○叫丁○○開車載我去乙○○○家開七
    十五萬元的支票，到乙○○○家後我在車上，丁○○就下車去跟乙○○○談，談
    話內容我不知道，後來乙○○○就開了四張支票共七十五萬元給丁○○，丁○○
    拿到支票上車後，還要我在支票上背書，然後載我回家（本院卷九七頁）云云。
  2.告訴人乙○○○則於警訊、偵查及本院訊問時均稱被告丁○○帶庚○○到其住處
    ，被告丁○○對其恐嚇稱「等下他出去就會沒有命」、「賭博的流氓都在外面等
    ，如果沒有錢就開票否則庚○○出去就沒命」云云。
  3.依告訴人庚○○於警訊中之陳述，其是同意被告丁○○之提議以支票付款，始由
    被告丁○○開車載伊至乙○○○住處請乙○○○簽發支票，則其搭被告丁○○之
    車至乙○○○處，顯然出於其自由意願；其後庚○○雖改稱係由被告壬○○唆使
    被告丁○○帶其至乙○○○處，惟庚○○及被告丁○○均為成年男子，以被告丁○○一人開車載庚○○外出之情節判斷，被告丁○○係以何種方法剝奪庚○○之
    行動自由，則未見庚○○說明；況庚○○就被告丁○○帶其到乙○○○處以後之
    情節，前後指訴不一，所述已有可疑；再參酌被告丁○○所持有乙○○○簽發之
    四紙支票（四紙支票之號碼、發票日、票面金額、持有人等均如附表所示，編號
    三、四之支票已經被告丁○○轉予案外人己○○），票據號碼並未相連，此為乙○○○於警訊時陳稱綦明（警訊卷二七頁），並有支票及退票理由單各二紙、本
    院八十七年度促字第七八七五號支付命令、聲明異議狀、答辯狀各一份可稽（本
    院卷一三六至一三七頁、四二至四八頁），復經本院依職權調閱本院八十八年度
    花簡字第十號民事卷宗核閱無訛，衡諸常情，附表編號一、二及編號三、四之支
    票應非一次簽發之支票；另告訴人乙○○○雖附和庚○○之指訴，然渠等為親姐
    弟，且乙○○○為附表所示支票之發票人，就前開支票之履行有利害關係，與被
    告丁○○就票款履行一事正在訴訟中（本院八十八年度花簡字第十號民事卷宗參
    照），處於對立狀態，其難免為偏頗庚○○之詞，是並不能以告訴人庚○○及乙○○○之前開指訴（且庚○○指訴有前後不一之瑕疵，已如前述），據以推認被
    告壬○○、丁○○有妨害自由及被告丁○○有此部分恐嚇犯行。
  (五)第就公訴人認被告壬○○在其住處對乙○○○恐嚇稱「你先回去，我們會拿農藥
    叫你弟弟喝下」部分：此部分僅有告訴人乙○○○及庚○○之指訴，其二人有親
    姐弟之情誼，就本案有利害關係，所述不能互為對方指訴之佐證，而本院經查亦
    無其他客觀證據可資證明渠等之指訴與事實相符，是依據前開說明，亦不能憑渠
    等之指稱遽論被告壬○○有前開犯行。
  (六)就公訴人認被告壬○○於八十七年十一月中旬某日凌晨，前往庚○○住處砸毀招
    牌，並以電話向丙○○恐嚇部分：告訴人丙○○為庚○○之妻，為渠等所不爭執
    ，丙○○於警訊、偵查及本院訊問時均指稱於八十七年十一月中旬某日凌晨，有
    聽見樓下有很大聲撞門聲，且樓下有人在喊阿傳阿傳（指庚○○），還罵三字經
    幹你娘，又說「你去報警你去報警，我叫貓仔榮」，同時還對東西敲打，後來又
    打電話（跟剛才講話同一人）他說幹你娘你阿傳不來處理我會給他好看云云，而
    被告壬○○雖坦承其綽號為「貓仔榮」，然堅決否認上情，且本院認告訴人丙○○前開指訴並無其他客觀證據可為佐證，並不能憑此作為認定被告壬○○為前開
    犯行之依據。
  (七)此外，告訴人乙○○○所提出之支票存根四張及支票六張（其中三張支票上應記
    載事項均為空白，警訊卷三五至四二頁參照），及告訴人庚○○所簽發之本票三
    張（本院卷一六三頁），僅足證明告訴人有簽發上開支票及本票，而照片二張（
    警訊卷四三頁）亦僅可證明「客家菜館」之招牌曾遭毀損，但乙○○○簽發之上
    開支票是否為被告壬○○唆使被告丁○○恐嚇、脅迫乙○○○所簽發、庚○○簽
    發之本票是否為被告壬○○、戊○○、丁○○、辛○○等人限制其自由且脅迫其
    所簽發暨被告壬○○是否毀損招牌號並向丙○○恐嚇等事實，尚不足以證明。
五、綜上所述，公訴人認被告壬○○、戊○○、丁○○、辛○○涉犯如起訴書所載之
    犯行，經本院綜合全盤證據資料，認在客觀上均未能達於通常一般之人均不致於
    有所懷疑，而得確信被告確曾犯罪之程度，此外，再經本院依職權調查結果後，
亦無其他確切之證據足認被告壬○○等四人涉有本件犯行，揆諸首揭規定，自應
    對被告壬○○、戊○○、丁○○、辛○○為無罪之諭知。
六、被告戊○○經合法傳喚，無正當理由不到庭，惟本案係應諭知無罪之案件，爰不
    待其陳述逕行判決。
貳、公訴不受理部分：
一、按被告死亡者，應諭知不受理之判決，刑事訴訟法第三百零三條第五款定有明文
    。
二、查本件被告甲○○業於八十八年六月二十四日死亡，此有戶籍謄本一份在卷可參
    （本院卷八二頁）。依照上開說明，爰不經言詞辯論，就被告甲○○部分逕為不
    受理之判決。
據上論斷，應依刑事訴訟法第三百零一條第一項、第三百零三條第五款、第三百零六
條、第三百零七條，判決如主文。
中      華      民      國      八十九      年      六    月    十三    日
                                臺灣花蓮地方法院刑事庭
                                    法  官  楊  碧  惠
右正本證明與原本無異。
如對本判決不服，應於送達後十日內，向本院提出上訴狀。（應抄附繕本）
                                    法院書記官
中      華      民      國       八 十 九     年     六    月    十七   日
附表
編號  支票號碼  發票日    票面金額    發票人    持有人  兌現情形
                          （新台幣）
0    000000號  87.10.12  四萬元      乙○○○  丁○○  已兌現
0    000000號  87.11.8   二十一萬元  乙○○○  丁○○  未兌現（訴訟中）
0    000000號  87.11.11  二十五萬元  乙○○○  己○○  未兌現
0    000000號  87.11.11  二十五萬元  乙○○○  己○○  未兌現


司法院資訊處製作；財團法人民間司法改革基金會備份。
